【裁判字號】    95,上訴,623
【裁判日期】    950615
【裁判案由】    強盜等
【裁判全文】
臺灣高等法院臺中分院刑事判決         95年度上訴字第623號
上  訴  人
即  被  告  甲○
                    （現另案在臺灣臺中監獄執行中）
選任辯護人  袁烈輝律師
上列上訴人即被告因強盜等案件，不服臺灣彰化地方法院94年度
訴緝字第69號，中華民國95年2月8日第一審判決（起訴案號：臺
灣彰化地方法院檢察署90年度偵字第6553號、91年度偵字第196
號），提起上訴，本院判決如下：
    主  文
上訴駁回。
    犯罪事實
一、甲○曾有違反麻醉藥品管理條例、贓物罪等前科紀錄，其於
    民國88年3月間因犯贓物罪，經臺灣彰化地方法院判處有期
    徒刑4月確定，並於民國89年1月6日易科罰金執行完畢。詎
    其竟仍不知悔改，復與王秋澤（已於90年3月7日死亡）共同
    基於意圖為自己不法所有之犯意聯絡，於89年11月20日凌晨
    4時許，由甲○駕駛其與王秋澤共同竊得之車牌號碼GL-6290
    號自用小貨車（甲○原係竊來欲載運冷氣之用，竊盜部分業
    經本院判處有期徒刑3年6月確定），搭載王秋澤至彰化縣員
    林鎮○○里○○○路404號前，推由王秋澤持其所有，客觀
    上足以對人之生命、身體、安全構成威脅，具有危險性之六
    角扳手1支（未扣案，已不知去向），著手竊取丙○○所有
    停放在該處之吊車，甲○則在上開自用小貨車上把風接應。
    嗣因王秋澤誤觸該吊車之喇叭，為丙○○發現而未得手，王
    秋澤乃趁隙逃逸無蹤。丙○○因發現甲○在旁把風，乃上前
    抓住坐在車內甲○之衣服，甲○遂將車窗搖上，丙○○再攀
    住甲○所駕駛之上開自用小貨車車門把手，另一手抓住照後
    鏡欲予逮捕。甲○為脫免逮捕，竟啟動上開自用小貨車，將
    丙○○拖行20餘公尺，致丙○○跌倒於地，而受有左膝蓋擦
    傷（傷害部分於偵查中己撤回告訴）。丙○○之妻弟鍾文山
    見狀，即駕駛車牌號碼QR-7101號自用小客車附載丙○○隨
    後追捕，途經彰化縣員林鎮○○路及南投縣碧山路、復興路
    口，然仍於追緝至南投縣草屯鎮○○路與儒林街口時，為甲
    ○棄車逃逸。嗣經南投縣警察局草屯分局員警於上開自用小
    貨車手剎車桿上採得指紋比對確認結果，與甲○之指紋相符
    ，始查悉上情。
二、案經南投縣警察局草屯分局報請臺灣彰化地方法院檢察署檢
    察官偵查起訴。
    理  由
一、訊據上訴人即被告甲○固坦承有於上開揭時間，駕駛上開自
    用小貨車與王秋澤前往彰化縣員林鎮○○里○○○路404號
    前，並於王秋澤持六角扳手行竊未遂後駕車逃逸等情不諱。
    然矢口否認有準強盜等犯行，辯稱：伊並沒有與王秋澤共同
    竊取丙○○之吊車，也沒有以其所駕駛之自用小貨車拖行丙
    ○○云云。惟查：
  (一)、本件被害人丙○○於原審審理時證稱：其於警詢、偵查中
      所為之指述均屬實在，當時有二個人來偷車，其中一人從
      伊的吊車上跳下來往東邊跑走，伊去追，但追不到，就回
      頭，看到小貨車要倒車逃跑，才上前去抓他；伊到時被告
      的車窗玻璃已經往上搖起來，但還有空隙，伊就伸進去抓
      他，伊抓到被告的衣服，被告就將車窗玻璃一直往上搖起
      ，伊怕手被夾到，就趕快伸出來，再一手抓住車門把手，
      另一手抓住照後鏡，並跟著他的車跑了2、30公尺，之後
      跌倒於地，致左膝蓋擦傷等語。而丙○○確因被告開車拖
      行致受上開傷害，亦據證人鍾文山於原審審理時證稱：當
      時伊住2樓，丙○○住3樓，曹寶任跑下樓，伊聽到開鐵門
      及喊叫「你們在幹什麼」的聲音，就跟著下樓，看到有一
      個人從吊車的右邊跑，另一個人開車，丙○○與要開車的
      人糾纏在一起，丙○○跑了約2、30公尺後，伊看到丙○
      ○跌倒，就轉身回去辦公室拿車子的鑰匙及行動電話去追
      開車的人，因丙○○跌倒的地方有一個垃圾桶，也有路燈
      ，所以看得滿清楚的；丙○○當時穿短褲所以伊有看到他
      膝蓋破的很嚴重，手部也擦傷等語。另經檢察官於90年2
      月21日勘驗丙○○之傷勢，其左膝確留有3×3公分之疤痕
      ，有該日之勘驗筆錄在卷可按（見臺灣彰化地方法院檢察
      署90年度偵字第1186號卷第31頁反面），核與上開二人指
      證情節相符。綜觀上開二證人所述，丙○○如未遭被告拖
      行，其左膝蓋何以無端會受傷，且其與被告並無任何恩怨
      ，並已與被告達成民事和解（詳卷附和解書，見臺灣彰化
      地方法院檢察署90年度偵字第2249號卷第48頁），原諒被
      告犯行，更無誣陷被告之必要，益徵丙○○上開指證，應
      屬真實可信。至被告雖辯稱其停車位置距離被害人住處數
      十公尺，當被害人丙○○發現王秋澤行竊吊車時，既曾出
      聲制止，再由樓上下來開啟鐵門追出，其已有充足時間駕
      車逃逸，不可能遭被害人抓住衣服，乃至攀住其自用小貨
      車照後鏡及門把；且其駕駛之自用小貨車車門較高，車窗
      又搖上僅剩約10公分左右，被害人實不可能伸手進入拉住
      其衣服，甚至被拖行云云。但被告駕駛自用小貨車停放現
      場之目的，既在把風接應，其於王秋澤行竊失手時，衡情
      自應先等待王秋澤上車，再一同逃逸，故其因等待王秋澤
      ，延遲逃逸而遭被害人揪住衣服等情，與常情並不相違。
      另被告所駕之自用小貨車，車門高度當搖下車窗時，其下
      緣約僅及成年人肩部，有該車照片在卷可按，則被害人丙
      ○○追及該車而伸手抓住被告衣服，更非不可能；況被害
      人於原審已結證稱，其係先抓住被害人衣服，因被害人將
      車窗搖上，其為免手被夾住，始放手改攀住照後鏡及把手
      ，而遭拖行數十公尺，故被告上開辯解，顯無足採。
  (二)、至被告雖又辯稱其與王秋澤係各駕駛一部車輛前往被害人
      處，且伊不知王秋澤要竊車云云。然其於原審法院供稱：
      王秋澤當天晚上駕駛之車輛為BMW牌自用小客車等語。按B
      MW牌自用小客車之價值不斐，此為公眾所知之事，衡之本
      件僅被告與王秋澤二人前往竊車，如係其二人各自駕駛一
      部車輛前往竊車，被告並坐在自用小貨車上把風，則其等
      竊得吊車後，豈不是要將BMW牌自用小客車留在現場，始
      能將竊得之吊車開走？此非但讓其損失該自用小客車，更
      可能因而留下讓被害人報警追緝之線索，實有違常理；況
      上開被害人丙○○及證人鍾文山在現場均未見過被告所稱
      之BMW自用小客車。而被告若非為王秋澤把風接應，其何
      須於凌晨時分，與王秋澤前往現場，並逗留等待王秋澤？
      顯見被告辯稱其與王秋澤係各駕駛一部車輛前往被害人住
      處，無非藉此顯示其非與王秋澤有竊盜之犯意聯絡，自不
      足採信。另被告於偵查中供稱：伊有與王秋澤偷上開自用
      小貨車，因伊欠王秋澤的錢，在89年11月20日凌晨1、2時
      許，王秋澤叫伊駕駛他的BMW牌自用小客車載他到二林鎮
      某處，他即持1支六角扳手偷車牌號碼GL-6290號自用小貨
      車，得手後他告訴伊該車是用來載冷氣的，偷到後並要伊
      開該車，他自己開BMW牌自用小客車離開現場。（檢察官
      問：為何吊車車主發現，你便開車逃走？）伊因明知王秋
      澤要偷吊車，會怕，故逃走等語（見臺灣彰化地方法院檢
      察署90年度偵字第2249號卷第17頁反面、第18頁反面）。
      再於原審審理時供稱：伊知道王秋澤是拿六角扳手偷吊車
      ，偷吊車距離偷上開自用小貨車的時間大約一個小時；因
      王秋澤偷吊車時誤觸喇叭，直覺上感覺到他在偷車，所以
      會怕，就趕快走等語。如被告上開供述，被告與王秋澤偷
      上開二部車輛，前後時間僅約距一個小時，被告並承認第
      一部自用小貨車係伊與王秋澤共同行竊，且竊取第二部車
      時是在凌晨4時許，其並與王秋澤共同前往，按諸常理豈
      會不知係為偷車始至被害人丙○○之住處。又其於偵審中
      均供稱知道王秋澤在偷吊車，如不是在為王秋澤把風，其
      何以不先行離去，足見被告前開辯稱，係卸責之詞，不足
      採信。
  (三)、被告選任辯護人於原審雖辯稱：六角扳手並非兇器云云。
      然按刑法第321條第1項第3款之攜帶兇器竊盜罪，係以行
      為人攜帶兇器竊盜為其加重條件，此所謂兇器，其種類並
      無限制，凡客觀上足對人之生命、身體、安全構成威脅，
      具有危險性之兇器均屬之（最高法院79年度台上字第5253
      號判例可資參照）。本件共犯王秋澤係以六角扳手1支行
      竊，該物質堅硬，持之傷人足以造成人體受有不可測之傷
      害，顯為具有危險性之兇器，被告辯護人認六角扳手非屬
      兇器，容有誤會。
  (四)、此外，又有被告駕駛之車牌號碼GL-6290號自用小貨車照
      片8幀、內政部警政署刑事警察局89年12月14日（八九）
      刑紋字第195120號鑑驗書1紙附卷可資佐證。被告上揭所
      辯，圴無非事後卸責之詞，要無可採。本件事證業已明確
      ，被告犯行堪以認定。
二、按刑法第329條之準強盜罪，係以竊盜或搶奪，因防護贓物
    ，脫免逮捕或煙滅罪證，而當場施以強暴脅迫者為構成要件
    。所謂強暴，指直接或間接對於人之身體施以暴力而言。如
    行為人於搶奪被害人手握之皮包，得手後騎乘機車逃離時，
    為被害人奮力緊抓住衣服，行為人不顧被害人之安危，強行
    加速駛離，而將被害人拖行約十公尺，致其受有雙手手肘、
    左手肩膀、右腳膝等處擦傷，其主觀犯意在於防護贓物、脫
    免逮捕甚明，客觀上亦難認純屬掙脫之舉而謂非當場施以強
    暴，自應論以準強盜罪（最高法院94年度台上字第5267號判
    決可資參照）。次按刑法第329條之以強盜論，即以強盜罪
    相當條文處罰之意，並非專以第328條第1項之強盜論，故第
    330條所謂犯強盜罪，不僅指自始犯強盜罪者而言，即依第3
    29條以強盜論者，亦包括之，如此項準強盜有第321條第1項
    各款情形之一，自應依第330條論處（最高法院42年度台上
    字第523號判例可參。再按刑法準強盜罪，係以竊盜或搶奪
    為前提，在脫免逮捕之情形，其竊盜或搶奪既遂者，即以強
    盜既遂論，如竊盜或搶奪為未遂，即以強盜未遂論；刑法第
    329條所謂當場，固不以實施竊盜或搶奪者尚未離去現場為
    限，即已離盜所而尚在他人跟蹤追躡中者，仍不失為當場（
    最高法院68年度台上字第2772號、28年上字第1984號判例可
    資參照）。本件被告係與共犯王秋澤持足供兇器之六角扳手
    行竊未遂，即為被害人發現，然被告為脫免逮捕，竟以自用
    小貨車拖行被害人，致被害人受有左膝蓋擦傷之傷害，此行
    為自該當於刑法第329條及第330條第1項（有刑法第321條第
    1項第3款之情形）。核其所為，係犯刑法第330條第2項、第
    1項之攜帶兇器竊盜之加重準強盜未遂罪。本件起訴書論罪
    法條認被告係犯刑法第329條、第321條第2項、第1項第3款
    之準強盜未遂罪，而公訴檢察官於原審法院行準備程序時，
    依刑事訴訟法第273條第1項第1款之規定，變更起訴法條為
    刑法第330條第2項、第1項之加重強盜未遂罪，經核起訴之
    社會基本事實並無不同，自應准予變更。被害人丙○○因被
    告之強暴行為致其左膝蓋擦傷，此傷害為被告強暴行為之當
    然結果，不另論罪。被告雖係與王秋澤就竊盜部分有犯意聯
    絡及行為分擔，然被告為脫免逮捕而當場施強暴行為，與王
    秋澤間並無犯意聯絡及行為之分擔，被告所犯前開之罪，與
    王秋澤間非屬共同正犯，附此敘明。又被告曾於88年3月間
    因贓物案件，經臺灣彰化地方法院判處有期徒刑4月確定，
    並於89年1月6日易科罰金執行完畢，有臺灣高等法院被告前
    案紀錄表在卷可按，其於有期徒刑執行完畢後，5年以內再
    犯有期徒刑以上之本罪，為累犯，應依刑法第47條之規定加
    重其刑。另共犯王秋澤持六角扳手上到吊車上，欲啟動該吊
    車，顯已著手於竊盜行為，然因誤觸該吊車之喇叭，為被害
    人丙○○發現而未遂，被告所犯加重準強盜未遂罪，應依刑
    法第26條前段之規定減輕其刑，並依先加後減之例減輕之。
    原審法院因認被告罪證明確，適用刑法第329條、第330條第
    2項、第1項、第26條前段、第47條之規定，審酌被告有多次
    前科，品行不佳，係攜帶兇器行竊，雖尚未遂，惟其為脫免
    逮捕，竟對被害人施以強暴行為，嚴重影響社會治安，其犯
    罪之動機、目的，手段，所生危害甚重，及其犯罪後否認犯
    行，態度不佳等一切情狀，量處有期徒刑4年，以示懲處。
    並明行竊用之六角扳手1支為共犯王秋澤所有，雖供竊盜
    犯罪所用之物，然王秋澤業已死亡，該六角扳手並為其取走
    而不知去向，業據被告供明在卷，為免將來執行困難，爰不
    為沒收之諭知。核其認事用法，均無違誤，量刑亦屬妥適，
    應予維持。被告上訴意旨否認犯行，仍執陳詞指摘原判決不
    當，並無理由，應予駁回。選任辯護人聲請再傳訊證人丙○
    ○到庭詰問，本院審核該證人於原審法院審理中業經同辯護
    人詰問，且事實已臻明白，自無再予調查之必要。
三、公訴意旨另以：被告於與王秋澤共同行竊未遂後，為脫免逮
    捕，竟駕駛上開車牌號碼GL-6290號自用小貨車，在彰化縣
    員林鎮○○路及南投縣草屯鎮○○路、復興路口，衝撞鍾文
    山駕駛之QR-7101號自用小客車，致該自用小客車左側車門
    、前擋風玻璃及保險桿損壞（毀損部分，於偵查中撤回告訴
    ），而當場施以前開強暴行為，因認此部分係涉有刑法第33
    0條第2項、第1項之攜帶兇器竊盜未遂之加重準強盜罪嫌云
    云，並提出棨南汽車修配廠理賠專用估價單為證。訊據被告
    堅決否認有前開犯行，辯稱：伊當時只是要逃離現場，並沒
    有故意衝撞鍾文山所駕駛之自用小客車，伊的車被鍾文山追
    撞後會往後退，是因為在上坡路段，小貨車在上檔時，會往
    後退，這是正常現象，並不是要倒車等語。經查：(一)、公訴
    人雖提出棨南汽車修配廠理賠專用估價單為證，然上開估價
    單僅能證明證人鍾文山所駕駛之自用小客車受有損害，惟不
    能證明上開自用小客車所受之損害，即係因被告開車衝撞所
    造成。(二)、證人丙○○於原審審理時證稱：被告開車逃跑時
    ，鍾文山就將車子開過來，伊就一起上車追他，伊要超車，
    但被告不讓伊超車，在山路時被告的車有開到中央線，兩邊
    的路不夠寬，伊等無法超車，但伊等有從左邊要超車，被告
    車在中間，超不過去，伊等的車都沒有超過被告的車身，被
    告沒有用車身撞伊等的車；伊不記得被告如何倒車撞過來，
    開車的人是鍾文山，他比較清楚等語。(三)、證人鍾文山於原
    審審理時證稱：伊從成功東路往員東路走，並試圖超被告的
    車，但他開的是貨車，體積比較大，加上是晚上視線不好，
    不敢超車，從員東路上山後，因為都是山路，就保持在被告
    後面，之後在山路有一個大轉彎處，被告的車跑到對向車道
    ，伊試圖超車，被告的車要回原來車道時有擦撞到伊車子的
    駕駛座前輪上面，伊就放慢速度跟在他後面；因伊是從旁邊
    要超車，被告車已完成轉彎要拉直，在拉直的當中擦撞到伊
    的車，被告是很順的轉彎，伊剛好過來才會碰撞到，並非是
    故意撞伊；到碧山路時，因伊的車速較快，且是爬坡，被告
    的車速較慢，伊就由後追撞到被告的小貨車，撞到後被告的
    車還往前走一點再停下來，伊的車也停下來，之後伊看到被
    告的車停下來，車子並往下滑，伊就倒車，兩車中間的距離
    約有3、4個車身的距離，被告的車倒退有2個車身的距離，
    且被告的車是慢慢的滑下來，因為撞到的地方是有一點上坡
    等語。(四)、綜上所述，被告僅是不讓證人等超車，且於員東
    路之大轉彎處會發生擦撞，是因被告轉彎後要拉直時，證人
    鍾文山的車速較快才發生擦撞，並非是被告故意擦撞證人的
    車輛。又被告於遭證人鍾文山追撞後，其所駕駛之自用小貨
    車雖有往後退之情況，然此係因該小貨車性能不佳才倒退，
    而非被告故意倒退要撞擊證人鍾文山所駕駛之車輛，否則怎
    會如證人鍾文山所稱，2車距離約有3、4個車身，而被告僅
    倒退2個車身，顯見被告並無倒車撞擊證人鍾文山所駕駛車
    輛之意。被告前開所辯，尚非不可採。此外，復查無其他積
    極證據足以證明被告有於逃脫之際，有開車衝撞證人鍾文山
    所駕駛車輛之情形，惟此部分與前開起訴有罪部分，檢察官
    認係實質上一罪，爰不另為無罪之諭知，附此敘明。
據上論斷，應依刑事訴訟法第368條，判決如主文。
本案經檢察官乙○○到庭執行職務。
中    華    民    國    95    年    6     月    15    日
               刑事第六庭  審判長法  官  李  文  雄
                                 法  官  黃  永  祥
                                 法  官  邱  顯  祥
上列正本證明與原本無異。
如不服本判決應於收受送達後十日內向本院提出上訴書狀，其未
敘述上訴之理由者並得於提起上訴後十日內向本院補提理由書（
均須按他造當事人之人數附繕本）。
                                 書記官  陳  桂  芬
中    華    民    國    95    年    6     月    16    日
                                                      Ｆ


司法院資訊處製作；財團法人民間司法改革基金會備份。
